臺灣彰化地方法院刑事判決　　　　　　　 99年度金訴字第1號
公　訴　人　臺灣彰化地方法院檢察署檢察官
被　　　告　張博智
選任辯護人　李國源律師
上列被告因違反銀行法案件，經檢察官提起公訴（98年度偵字第
8440號、8695號、8994號；99年度偵字第5573號）及移送併案（
100年度偵字第482號），本院判決如下：
    主  文
張博智幫助違反銀行法第二十九條第一項，除法律另有規定者外
，非銀行不得辦理國內外匯兌業務之規定，處有期徒刑貳年，緩
刑伍年，並向公庫支付新台幣拾萬元。
    事  實
一、張博智明知除法律另有規定者外，非銀行業者不得辦理國內
    外匯兌業務，且從事地下金融者，足以影響國內金融結構，
    而且可預見提供帳戶給他人使用，足以幫助犯罪集團，進行
    犯罪行為之轉帳、取款，致事後無法追查金錢流向，進一步
    造成執法機關查緝犯罪之困難，竟不違背其本意，基於幫助
    他人犯罪之不確定故意，於民國98年間某日，受其舅舅高士
    誠（業經臺灣高等法院台中分院以100年度金上訴字第6號刑
    事判決處有期徒刑2年，緩刑5年，並向公庫支付新台幣30萬
    元確定）之要求，提供臺灣地區之帳戶，以便幫助設在菲律
    賓國之ABBA CURRENCY EXCHANGE INC公司任職之不詳已成年
    人員從事新臺幣與他國貨幣之匯兌。張博智於98年某日先提
    供其所申辦日盛商業銀行00000000000000帳戶之帳號及密碼
    （此帳號尚未查出有不法匯兌之事實）予高士誠，後接續於
    98年6月3日，前往第一商業銀行太平分行，申辦帳號為0000
    0000000號之帳戶，並申辦網路銀行之功能，於取得該帳戶
    後，張博智即將上開帳戶之帳號及密碼告知高士誠，由高士
    誠將上開帳戶之帳號及密碼傳真到菲律賓給ABBA CURRENCY
    EXCHANGE INC公司之人員，使ABBA CURRENCYEXCHANGE  INC
    公司人員，於98年6月至8月間，在菲律賓利用電腦設備，連
    線網際網路，操作網路銀行功能，進行匯兌、轉帳等業務，
    匯兌方式之一為，由在臺灣地區之如附表一所列之彭彬祥（
    起訴書之附表一編號1誤載為彭祥彬，起訴書附表一、二另
    有多處筆誤，或金額，或為匯款時間，或為帳號，即附表一
    編號2、11、12、15、17及附表二編號5、7、10、12、17均
    更正之）等顧客，依ABBA CURRENCY EXCHANGE INC公司人員
    之指示，將新臺幣現金匯進上開張博智之第一商業銀行太平
    分行帳戶內，再由不詳之成員，在中國大陸地區，將等值之
    人民幣，給付予匯款客戶所指定之受款人（詳細之匯款人、
    匯款時間、所匯之新台幣金額等，參見附表一所示）；其次
    ，另由在菲律賓之不詳匯款人，依ABBA CURRENCY EXCHANGE
    INC公司之人員指示，以不詳之方式，交付菲律賓披索給
    ABBA   CURRENCY    EXCHANGE    INC公司人員，再由ABBA
    CURRENCY  EXCHANGE INC公司人員在菲律賓利用電腦設備，
    連線網際網路，操作網路銀行功能，將換算後等值之新臺幣
    匯入如附表二所示匯款人所指定之受款人帳戶內。嗣因警追
    查案外人蔡德薰為首之臺灣地區詐騙集團（同案被告廖偉成
    、朱健仲、黃偉順、蕭儀雯、蔡德薰、劉美伶、劉美妏等7
    人另提起公訴，並由臺灣彰化地方法院以98年度易字第1199
    號、99年度易字第335號審理，同案被告李金枝則業經檢察
    官為不起訴之處分，同案被告邱心怡、李雅君、劉美華等3
    人另由臺灣桃園地方法院檢察署檢察官偵辦中）之款項流向
    ，循線於98年9月23日上午9時20分許，依法搜索張博智位於
    彰化縣員林鎮○○里○○街40號之住所，並扣得上開帳戶之
    存摺及印鑑章等物而查獲。另警方於調查案外人楊義勇遭詐
    欺案件時，發現其中50萬元曾匯入上開日盛商業銀行之帳戶
    ，進而又悉上情。
二、案經彰化縣警察局員林分局報請臺灣彰化地方法院檢察署檢
    察官偵查起訴暨臺北縣政府警察局板橋分局報告臺灣板橋地
    方法院檢察署檢察官呈請臺灣高等法院檢察署檢察長令轉臺
    灣彰化地方法院檢察署檢察官移送併案。
    理  由
一、按被告以外之人於審判外之言詞或書面陳述，除法律有規定
    者外，不得作為證據，刑事訴訟法第159條第1項定有明文；
    復按被告以外之人於審判外之陳述，雖不符刑事訴訟法第15
    9條1至第159條之4之規定，而經當事人於審判程序同意作為
    證據，法院審酌該言詞陳述或書面陳述作成時之情況，認為
    適當者，亦得為證據，同法第159條之5第1項規定甚明。本
    案據以認定被告犯罪事實之證據，部分屬於傳聞證據，惟因
    被告及公訴人對於該等傳聞證據均同意作為證據，本院審酌
    該等傳聞證據作成之情況亦無違法或不當情事，因而認為適
    當，故依刑事訴訟法第159條之5第1項規定，該等傳聞證據
    均具備證據能力而得作為證據，合先敘明。
二、訊據被告張博智於本院審理中，對其前揭犯罪事實坦白承認
    ，核與證人高士誠於偵查時及本院年度金訴字第2號案件、
    及臺灣高等法院台中分院100年度金上訴字第6號案件審理中
    ，證述其向被告張博智借用系爭帳戶供ABBA CURRENCY
    EXCHANGE INC公司作為匯兌使用等情、附表一、二所示證人
    證述其等分別為進行新台幣與人民幣、菲律賓披索與新台幣
    之匯兌而匯新台幣至張博智系爭帳戶給其大陸地區所指定之
    人提領人民幣，或自被告張博智系爭帳戶取得與其等在菲律
    賓所對應之人所匯披索等值之新台幣等情大致相符，有該2
    份刑事判決在可參，並有ABBA CURRENC- Y EXCHANGE INC
    公司登記證書（參99年度偵字第5573號偵查卷第15至21頁）
    、附表一、二所示之人之客戶基本資料表、匯款單、交易紀
    錄表（存於附表一、二證據欄所載之卷內）、被告張博智上
    開帳戶客戶資料查詢單、交易明細（見98年度偵字第8440
    號偵查卷一第42至49頁、卷三第1至43頁）等件附卷可參，
    復有被告張博智之上開帳戶存摺扣於張博智上開案件可相佐
    證，足認被告張博智之自白與事實確屬相符。是被告張博智
    本件犯行堪可認定，應依法予以論科。
三、論罪科刑：
  (一)按銀行法第29條第1項規定，除法律另有規定外，非銀行不
    得辦理國內外匯兌業務，所謂「匯兌」係指寄款、領款之一
    種方式，由某地付款，而於指定之地點領款而言；銀行法第
    29條之匯兌業務，係指行為人不經由現金之輸送，而藉與在
    他地之分支機構或特定人間之資金清算，經常為其客戶辦理
    異地間款項之收付，以清理客戶與第三人間債權債務關係或
    完成資金轉移之行為（最高法院92年臺上字第1934號判決參
    照）；而所謂「國內、外匯兌」係指銀行利用與國內異地或
    國際間同業相互劃撥款項之方式，如電匯、信匯、票匯等等
    ，係為便利顧客國內異地或國際間交付款項之行為，俾代替
    現金輸送，了結國際間財政上、金融上及商務上所發生之債
    權、債務，收取匯費，並可得無息資金運用的一種銀行業務
    而言。故凡從事異地間寄款、領款之行為，無論是否賺有匯
    差，亦不論於國內或國外為此行為，均符合銀行法第29條第
    1項所為「匯兌業務」之規定；再者，資金、款項皆得為匯
    兌業務之客體，本無法定貨幣或外國貨幣等之限制，是人民
    幣、菲律賓批索於本件被告行為時，雖非我中華民國之法定
    貨幣，但卻分別為中國大陸地區及菲律賓內部所定之具流通
    性貨幣，則人民幣及批索係屬資金、款項，並無疑義，則本
    件ABBA CURRENCY EXCHANGE INC公司所經營，分別完成台灣
    地區與中國大陸地區、菲律賓國與我國間之新台幣─人民幣
    、菲律賓批索─新台幣之雙向匯兌行為，確屬除法律另有規
    定外，非銀行業者不得辦理之匯兌業務，且其犯罪所得，未
    能證明有達新台幣1億以上之程度。故核被告張博智所為，
    係犯違反銀行法第29條第1項，除法律另有規定者外，非銀
    行不得辦理國內外匯兌業務之規定，應依同法第125條第1項
    前段論處，而被告係幫助他人實行上開犯罪，尚無證據可證
    其參與構成要件之實施，為幫助犯，應依刑法第30條第2項
    之規定減輕其刑。公訴人所移送併案部分，與已起訴部分係
    同一案件，故本院自得予以審理。又刑法第28條之共同正犯
    ，係指2人以上共同實施犯罪之行為者而言，幫助他人犯罪
    ，並非實施正犯，在事實上雖有2人以上共同幫助之可能，
    要亦各負幫助之責，仍無適用該條之餘地，此最高法院著有
    33年上字第793 號判例可參；本件被告張智博提供上開帳戶
    予高士誠，由高士誠提供給ABBA CURRENCY EXCHANGE INC公
    司人員辦理地下匯兌使用，形式上雖有共同幫助之情形，但
    依刑法第28條規定及前揭最高法院判例之意旨，仍無須論以
    共同幫助，附此敘明。
  (二)次按刑事法若干犯罪行為態樣，本質上原具有反覆、延續實
    行之特徵，立法時既予特別歸類，定為犯罪構成要件之行為
    要素，則行為人基於概括之犯意，在密切接近之一定時、地
    持續實行之複次行為，倘依社會通念，於客觀上認為符合一
    個反覆、延續性之行為觀念者，於刑法評價上，即應僅成立
    一罪，俾免有重複評價、刑度超過罪責與不法內涵之疑慮；
    學理上所稱「集合犯」之職業性、營業性或收集性等具有重
    複特質之犯罪均屬之，例如經營、從事業務、收集、販賣、
    製造、散布等行為概念者是（最高法院95年度台上字第1079
    號判決意旨可資參照）。查銀行法第29條第1項規定所稱「
    經營」、「辦理」，本質上即屬持續實行之複次行為，具備
    反覆、延續之行為特徵，應評價為包括一罪之集合犯。而被
    告提供上開帳戶及密碼予高士誠，而為幫助他人違反銀行第
    29條第1項之犯行，亦只應論以一幫助犯之罪。
  (三)爰審酌被告前未有犯罪記錄，素行非不佳，其明知提供帳
    戶給他人使用，可能遭人用以實行犯罪，仍借用其侄之帳戶
    ，供他人作為本件地下匯兌使用，此非但破壞我國匯兌管控
    之機制，更使不良份子得以利用此地下匯兌管道輸送不法所
    得，所為對社會治安及經濟秩序之危害難謂輕微，但念其於
    法院勸諭下，坦認犯行，犯後態度良好，並考量其犯罪之動
    機、目的、方法、手段等一切情況，量處如主文所示之刑，
    以示懲警。
  (四)被告前未曾犯罪受有期徒刑以上之宣告，有台灣高等法院
    前案紀錄表在卷可參，其因一時失慮而犯本件之罪，然經此
    偵審程序與論罪科刑之教訓後，當知所警惕，而無再犯之虞
    ，是本院認所宣告之刑以暫不執行為適當，宣告緩刑5 年，
    並審酌因被告之輕忽，破壞國家金融秩序，雖被告並非違反
    銀行法之正犯，惟仍宜適度為其錯誤行為負責，而命其向公
    庫支付新臺幣10萬元之公益捐，以啟自新。
據上論斷，應依刑事訴訟法第369條第1項前段、第364條、第299
條第1項前段，銀行法第29條第1項、第125條第1項前段、刑法第
11條前段、第30條第1項前段、第2項、第74條第1項第1款、第 2
項第4款，判決如主文。
本案經檢察官黃顗雯到庭執行職務。
中    華    民    國   100    年    11    月    30    日
                  刑事第三庭      審判長法官  洪志賢
                                  法      官  廖政勝
                                  法      官  張鶴齡
以上正本證明與原本無異。
如不服本判決應於收受判決後10日內向本院提出上訴書狀，並應
敘述具體理由；其未敘述上訴理由者，應於上訴期間屆滿後20日
內向本院補提理由書（均須按他造當事人之人數附繕本）「切勿
逕送上級法院」。
中    華    民    國   100    年    11    月    30    日
                                  書  記  官  許億先
附錄本案論罪科刑法條全文：
銀行法第29條
（禁止非銀行收受存款及違反之處罰）
除法律另有規定者外，非銀行不得經營收受存款、受託經理信託
資金、公眾財產或辦理國內外匯兌業務。
違反前項規定者，由主管機關或目的事業主管機關會同司法警察
機關取締，並移送法辦；如屬法人組織，其負責人對有關債務，
應負連帶清償責任。
執行前項任務時，得依法搜索扣押被取締者之會計帳簿及文件，
並得拆除其標誌等設施或為其他必要之處置。
銀行法第125條
違反第 29 條第 1 項規定者，處 3 年以上 10 年以下有期徒刑
，得併科新臺幣 1 千萬元以上 2 億元以下罰金。其犯罪所得達
新臺幣 1 億元以上者，處 7 年以上有期徒刑，得併科新臺幣
2500 萬元以上 5 億元以下罰金。
經營銀行間資金移轉帳務清算之金融資訊服務事業，未經主管機
關許可，而擅自營業者，依前項規定處罰。
法人犯前二項之罪者，處罰其行為負責人。